臺灣臺北地方法院民事判決　八十九年度簡上字第三一二號
　　上　訴　人　己○○
　　　　　　　　辛○○
　　　　　　　　庚○○
　　　　　　　　乙○○
　　　　　　　　戊○○○
　　　　　　　　丙○○
　　　　　　　　丁○○
　　法定代理人　壬○○
　　法定代理人　甲　○
右當事人間拆屋還地事件，上訴人對於中華民國八十八年十二月三十日本院臺北簡易
庭八十七年度北簡字第一０六二八號第一審判決提起上訴，本院判決如左：
    主      文
原判決廢棄。
被上訴人在第一審之訴及假執行之聲請均駁回。
第一、二審訴訟費用由被上訴人負擔。
    事　    實
甲、上訴人方面：
壹、聲明：
    如主文所示。
貳、陳述：
    除與原審判決書所載者相同茲予引用外，補稱：
一、系爭土地係上訴人所有：
  (一)依臺北市政府工務局據以核發建築執照、使用執照之建築平面圖、地籍圖、基地
    面積計算圖，上訴人所有之基地與原始建築時之基地形狀、面積均屬相符，上訴
    人所有之基地坐落並未變更，當無越界之可能。
  (二)又系爭建築平面圖關於雙方地界線，記載：「左右側防火巷上共同圍牆切結於鄰
    界改建時一併拆除」等語，由此可知，系爭圍牆實為雙方共同認定合法之地界線
    ，此除有新光建築師事務所出具之證明書為證外，並經該時臺北市政府工務局處
    長批示在卷，足證現有地界線非僅經雙方認定在先，並經當時公務機關確認在案
    ，而現有地界上之圍牆並未生任何變更，上訴人斷難有無端生越界之可能。
  (三)臺北市古亭地政事務所複丈結果認定上訴人有越界之嫌，無非係依六十六年地籍
    圖重測之標準認定之，然上訴人等八戶集合住宅原建築執照與使用執照申請基地
    地號同為螢橋段六二－九六、六二－九七兩筆地號，因六十四年依都市計劃建屋
    預留道路用地及分割畸零地，六十五年建造完成後，經重測後，其地號雖改為永
    昌段一小段四０四地號，然原有與本件有關之地界線，並未因而發生變動，故該
    六二－九六、六二－九七等兩筆土地合併為永昌段一小段四０四地號，應僅與該
    基地面臨計劃道路有關，而應與系爭地界線之認定無關，該一重測結果之正確性
    實有可議之處。
  (四)系爭地界存在之事實日據時代即已存在，之後因臺北市○○道路重慶南路三段之
    拓寬建設致地標發生變動，且臺北市政府測量大隊八十八年一月二十七日函亦述
    及舊地籍圖乃係九十多年前日據時期所測繪，當時使用之測繪儀器及面積計算甚
    簡陋，復經多年使用，圖紙伸縮、折疊、破損及土地細分，致常有圖、地、簿面
    積不符情況等語，故本案恐係因地標變動或舊圖移繪造成之誤差。
  (五)系爭土地南側二分之一土地已新建完成電信使用五層樓建物，亦以現有圍牆為界
    砌牆，足見系爭建物使用執照圖之地界線，實為雙方共同認定合法之地界線。
  (六)由上開說明可知，依原始建築平面圖、地籍圖，均足證明系爭土地之所有權係屬
    上訴人所有，雖事後地政事務所測量圖與原始建築平面圖、地籍圖有明顯誤差，
    然此二者均屬公文書，均具有形式上之證據力，原審未就前開事項進行調查，即
    率予准許被上訴人原審之請求，其判決顯非適法。
二、上訴人並未有無權占有之行為：
　(一)退萬步言，縱令系爭土地並非上訴人所有，上訴人亦非有無權占有之行為。蓋如
　　前所述，依上訴人所有建物原始經臺北市政府工務局所核定之建物平面圖、地籍
　　圖、基地面積計算圖所載，系爭圍牆內之土地原屬上訴人所有無誤，倘嗣後因地
　　籍圖重測造成系爭圍牆內土地產權之歸屬發生變易，此一土地產權之歸屬係肇因
　　於地籍圖重測之故，而非上訴人等越界行為，上訴人自非有無權占有之行為。
  (二)此外，系爭圍牆係搭建於日據時代，並非上訴人所興建，其產權原非上訴人所有
    ，且上訴人雖主張有系爭土地之所有權，然於系爭土地上亦未有搭建任何建物或
    其他占用之行為，倘因地籍圖重測發生變易，而造成圍牆內之系爭土地歸屬於被
    上訴人所有，被上訴人自得逕行拆除系爭圍牆而取得系爭土地之占有，其訴請上
    訴人等拆除系爭圍牆，並自系爭土地上遷讓及返還系爭土地予被上訴人等自無理
    由，原審未就圍牆產權之歸屬進行調查，亦未調查上訴人等是否有占有系爭土地
    ，即率予准許被上訴人等原審之請求，其判決亦顯非適法。
三、原審關於相當於租金之損害金部分之裁判，亦非適法，理由分述如後：
  (一)本件上訴人並未有無權占有之行為，已如前述，因此上訴人自無使被上訴人受有
    相當於租金損害之可能，被上訴人請求上訴人給付相當於租金之利益之損害自非
    適法。
　(二)退萬步言，縱令上訴人確有無權占有之情事，惟按民法第一百二十六條規定，利
　　息、紅利、租金、贍養費、退職金及其他一年或不及一年之定期給付債權，其各
　　期給付請求權，因五年間不行使而消滅。另按無法律上之原因而獲得相當於租金
　　之利益，致他人受損害時，如該他人之返還利益請求權已逾租金短期消滅時效之
　　期間，對於相當於已罹消滅時效之租金之利益，不得依不當得利之法則，請求返
　　還，亦有最高法院六十五年度第五次民庭庭推總會議決議可資參照。本件被上訴
　　人關於相當於租金損害金部分之請求，其名稱雖與租金異，然實質上仍為使用土
　　地之代價，依上開說明，被上訴人此部分之請求，仍有民法第一百二十六條短期
　　消滅時效之適用，其就八十三年以前超過五年短期消滅時效部分之請求，當無理
　　由，原審就上訴人所為之時效抗辯未予審酌，其判決殊屬不當。
四、又臺北市政府地政處九十年四月四日北市第測字第九０二０六五六九００號函，
    其內容亦多有誤謬之處，理由分述如後：
  (一)上開函文第三點記載：．．．．地界線之疑義似並非因重測所造成，其共同圍牆
    似為系爭二造間之『使用範圍線，非屬地界線』等語。惟臺北市政府工務局據以
    核發建築執照、使用執照之建築平面圖既已明確記載：「左右側防火巷上共同圍
    牆切結於鄰界改建時一併拆除」，且「地界線左右後地界均為共同圍牆無誤」一
    節，復經該時工務局處長批示在卷，由此足證上訴人所有建物興建時，確經臺北
    市政府工務局、臺北市古亭地政事務所共同確認系爭圍牆坐落所在確係共同地界
    線無誤，而非使用範圍線，上開函文內容顯屬有誤。
  (二)上開函文另謂：．．．經本處測量大隊派員實地檢測，現場建築物與本府工務局
    六十五年七月二十日六五使字第一一四四號使用執照竣工圖內一樓平面圖所示建
    築物位置不一致等語。惟查依八十九年十一月二日上午十時臺北市議員陳錦祥、
    陳永德會同臺北市政府工務局、建管處、地政處等單位、上訴人、被上訴人至現
    場會勘，作成臺北市議會市民服務中心協調己○○君等陳情案會勘記錄，該會勘
    記錄結論明確表示：「建管處表示本案建築物與原始建築圖完全相符，並未有任
    何變更。」、「敬請地政處儘速協助兩造進行雙方指界，完成法定登記，以弭糾
    紛，以利訴訟和解」，由前開會勘之會議結論顯示，建築物與原始建築圖完全相
    符，並未有任何變更，則現場建築物與使用執照竣工圖之位置自當一致，否則如
    何核發使用執照？由此益證前開覆函洵屬有誤。
、證據：
    除援用原審之立證方法外，補提：
一、建築平面圖。
二、地籍圖。
三、基地面積計算圖。
四、新光建築師事務所證明書。
五、臺北市政府工務局簽呈。
六、臺北市政府工務局八十九年十二月五日北市工建字第八九三五二五三七００號函
    。
七、八十九年十一月二日臺北市議會市民服務中心協調己○○君等陳情案會勘記錄。
八、聲請向臺北市政府地政處查明：
　(一)系爭土地重測是否使系爭土地地界線產生變動。
　(二)系爭圍牆是否為兩造土地之地界線。
　(三)重測後之系爭土地是否仍以系爭圍牆為地界線。
乙、被上訴人方面：
壹、聲明：
　　駁回上訴。
貳、陳述：
　　除與原審判決書所載者相同茲予引用外，補稱：
一、本件上訴人確有越界無權占有被上訴人所有之系爭土地情事，上訴人所辯係依工
    務局核准施同為建築一事，並未能據為有權占有之依據。
二、臺北市政府地政處北市地測字第九０二０六五六九００號函載明：「三、．．．
    故地界線之疑義似並非重測所造成．．．，四、．．．其地籍位置非以該共同圍
    牆為界．．．，五、．．．現場建築物與本府工務局六十五年七月二十日六五使
    字第一一四四號使用執照竣工圖內一樓平面圖所示建築物位置不一致．．．該竣
    工圖內所示建築基地之形狀、大小尺寸核與重測前地籍圖不符，二者之土地深度
    顯有出入．．．」，顯見上訴人陳稱無權占有被上訴人土地係因重測造成，非屬
    實在。
、證據：
　　援用原審之立證方法。
    理　    由
一、被上訴人起訴主張：坐落臺北市○○區○○段一小段三八二、三八二－一地號土
    地為渠等共有，上訴人等無正當權源，竟於上開土地如附圖甲部分（面積：十三
    平方公尺）、乙部分（面積：三平方公尺）搭建圍牆，顯屬無權占有被上訴人共
    有之上開土地，被上訴人自得依民法第七百六十七條規定，請求上訴人拆除如附
    圖甲、乙部分所示圍牆，將該等圍牆坐落土地返還予被上訴人，並得依民法第一
    百七十九條規定，請求上訴人給付自八十八年一月十三日起至返還上開土地時止
    ，相當於租金之不當得利等語。
二、上訴人則以：(一)坐落臺北市○○區○○段一小段四０四地號土地為上訴人共有，
    該等土地與被上訴人共有之臺北市○○區○○段一小段三八二、三八二－一地號
    土地相鄰，如附圖甲部分（面積：十三平方公尺）、乙部分（面積：三平方公尺
    ）所示圍牆為兩造共同認定之地界線，其後雖經重測，惟該等地界線並未因而發
    生變動，該等圍牆坐落土地仍屬上訴人所有。(二)且縱認系爭圍牆坐落土地非屬上
    訴人所有，惟此一產權變動既肇因於地籍重測，而非上訴人之越界行為，自難認
    上訴人有無權占有情事。(三)況系爭圍牆係搭建於日據時代，並非上訴人所興建，
    其產權非屬上訴人所有，被上訴人訴請上訴人拆除該等圍牆，並返還其坐落土地
    ，亦無理由。(四)再者，被上訴人關於相當於租金損害金部分之請求，其名稱雖與
    租金異，然實質上仍為使用土地之代價，被上訴人此部分之請求，仍有民法第一
    百二十六條短期消滅時效之適用，是超過五年短期消滅時效之部分，被上訴人已
    因罹於時效而不得請求等語資為抗辯。
三、被上訴人主張坐落臺北市○○區○○段一小段三八二、三八二－一地號土地為渠
    等共有，其上如附圖甲部分（面積：十三平方公尺）、乙部分（面積：三平方公
    尺）所示位置有一圍牆存在，已據被上訴人提出土地登記謄本為證，且據原審履
    勘現場，囑託臺北市古亭地政事務所派員會同測量系爭建物位置、面積，製有勘
    驗筆錄、複丈成果圖附卷可稽，被上訴人此部分主張，應堪信為真實。
四、又被上訴人主張上訴人無正當權源，於如附圖甲部分（面積：十三平方公尺）、
    乙部分（面積：三平方公尺）所示位置搭建圍牆，顯屬無權占有渠等共有之上開
    土地，渠等自得依民法第七百六十七條規定，請求上訴人拆除如附圖甲、乙部分
    所示圍牆，將該等圍牆坐落土地返還予被上訴人，並得依民法第一百七十九條規
    定，請求上訴人給付自八十八年一月十三日起至返還上開土地時止，相當於租金
    之不當得利等語，則為上訴人所否認，並以前詞置辯，茲論述如下：
  (一)按當事人主張有利於己之事實者，就其事實有舉證之責任，民事訴訟法第二百七
    十七條定有明文。次按民事訴訟如係由原告主張權利者，應先由原告負舉證之責
    ，若原告不能先舉證證實自己之主張為真實，則被告就其抗辯事實，即令不能舉
    證，或其所舉證據尚有疵累，亦應駁回原告之請求，此為舉證責任分配之當然結
    果，最高法院五十八年臺上字第一四一四號復著有判決可資參照。本件被上訴人
    主張如附圖甲、乙部分所示圍牆係上訴人所興建，既為上訴人所否認，揆諸前揭
    說明，被上訴人自應就此一有利於己之事實，負舉證之責。
  (二)查被上訴人主張如附圖甲、乙部分所示圍牆係上訴人所興建，無非係以：與系爭
    臺北市○○區○○段一小段三八二、三八二－一地號土地相鄰之臺北市○○區○
    ○段一小段四０四地號土地，係屬上訴人所共有為其論據，惟此充其量僅足以證
    明上訴人係屬鄰地所有人而已，本難據以推定系爭圍牆係屬上訴人所興建。且系
    爭圍牆於臺北市○○○路○段一四六巷十三弄一號、三號建物興建前即已存在，
    係屬系爭三八二、三八二－一地號土地與系爭四０四地號土地之使用分界，為上
    開土地所有權人所共用，既有載明：「左右側防火巷上共同圍牆切結於鄰界改建
    時一併拆除」等語之建築平面圖在卷可憑，顯見系爭圍牆確為兩造所共用，上訴
    人對之並無獨立之處分權存在，應堪認定。本件被上訴人就系爭圍牆係上訴人所
    搭建，渠等對之有獨立之處分權存在，既未能舉以實其說，則被上訴人本於民法
    第七百六十七條規定，請求上訴人拆除如附圖甲、乙部分所示圍牆，並將坐落土
    地返還予被上訴人，即屬無據。
  (三)另依不當得利之法則請求返還不當得利，以無法律上之原因而受利益，致他人受
    有損害為其要件，此為民法第一百七十九條所明定。查系爭圍牆並非上訴人所興
    建，既如前述，而該等圍牆為系爭三八二、三八二－一地號土地與系爭四０四地
    號土地之使用分界，復為被上訴人所不爭，是縱上訴人對系爭圍牆有部分之處分
    權存在，惟被上訴人或其前手既同意以系爭圍牆為上開土地之使用分界，上訴人
    占有系爭土地即非無法律上原因，被上訴人主張適用無權占有他人土地者，可能
    獲得相當於租金之利益之社會通常觀念，請求上訴人返還相當於租金之不當得利
    ，亦非可採。
五、綜上所述，系爭圍牆既非上訴人所搭建，且上訴人占有該等圍牆坐落土地復非無
    法律上原因，則被上訴人依民法第七百六十七條、第一百七十九條規定，請求上
    訴人拆除如附圖甲部分（面積：十三平方公尺）、乙部分（面積：三平方公尺）
    所示圍牆，將該等圍牆坐落土地返還予被上訴人，並給付自八十八年一月十三日
    起至返還上開土地時止，相當於租金之不當得利，即非正當，不應准許，其假執
    行之聲請，亦失所附麗，應併予駁回。原審判命上訴人應拆除如附圖甲部分（面
    積：十三平方公尺）、乙部分（面積：三平方公尺）所示圍牆，將該等圍牆坐落
    土地返還予被上訴人，上訴人己○○、辛○○、庚○○、戊○○○、丙○○、丁
    ○○等六人另各應給付被上訴人新臺幣（下同）九萬八千七百九十六元，及自八
    十八年一月十三日起至返還上開土地時止，各按年給付被上訴人七千五百八十元
    ，上訴人乙○○另應給付被上訴人十九萬七千五百九十三元，及自八十八年一月
    十三日起至返還上開土地時止，按年給付被上訴人一萬五千一百六十元，並為假
    執行之宣告，容有未洽。上訴意旨指摘原判決不當，求予廢棄改判，為有理由，
    自應由本院予以廢棄改判如主文第二項所示。
六、本件事證已臻明確，兩造其餘攻擊防禦方法及所提證據，核與本件判決結果不生
    影響，爰不另一一論述，附此敘明。
七、據上論結，本件上訴為有理由，依民事訴訟法第四百三十六條之一第三項、第四
    百五十條、第七十八條、第八十五條第一項前段，判決如主文。
中　　　華　　　民　　　國　　九十一　　年　　　四　　　月　　　四　　　日
　　　　　　　　　　　　　　　民事第六庭審判長法　官　 鄭純惠
　　　　　　　　　　　　　　　　　　　　　　　法　官　 周玫芳
　　　　　　　　　　　　　　　　　　　　　　　法　官　 陳秀貞
右為正本係照原本作成
本判決不得上訴
中　　　華　　　民　　　國　　九十一　　年　　　四　　　月　　　八　　　日
　　　　　　　　　　　　　　　　　　　　　法院書記官　林秀妙
